【裁判字號】    98,訴,587
【裁判日期】    980623
【裁判案由】    違反藥事法
【裁判全文】
臺灣高雄地方法院刑事判決               98年度訴字第587號
公  訴  人  臺灣高雄地方法院檢察署檢察官
被      告  戊○○
被      告  丙○○
被      告  甲○○
上列被告因違反藥事法案件，經檢察官提起公訴（98年度偵字第
8175號），本院判決如下：
    主  文
戊○○共同犯藥事法第八十二條第一項製造偽藥罪，未遂，處有
期徒刑參月；扣案如附表編號1 所示之物沒收。又共同犯藥事法
第八十二條第一項製造偽藥罪，未遂，處有期徒刑參月；扣案如
附表編號2 至4 所示之物均沒收。應執行有期徒刑肆月。緩刑貳
年，並應向國庫支付新臺幣參萬元。扣案如附表所示之物均沒收
。
丙○○共同犯藥事法第八十二條第一項製造偽藥罪，未遂，處有
期徒刑肆月；扣案如附表編號1 所示之物沒收。又共同犯藥事法
第八十二條第一項製造偽藥罪，未遂，處有期徒刑肆月；扣案如
附表編號2 至4 所示之物均沒收。應執行有期徒刑陸月。緩刑貳
年，並應向國庫支付新臺幣伍萬元。扣案如附表所示之物均沒收
。
甲○○共同犯藥事法第八十二條第一項製造偽藥罪，未遂，處有
期徒刑參月。緩刑貳年，並應向國庫支付新臺幣貳萬元。扣案如
附表編號2至4所示之物均沒收。
甲○○其餘被訴部分無罪。
    事  實
一、丙○○為玉兔醫藥生物科技有限公司（下稱玉兔公司）之負
    責人，明知「龜鹿二仙膠」係摻有鹿角、龜板、枸杞、人參
    等中藥材熬煮製成之藥品，未經衛生主管機關核准，不得擅
    自製造、販賣。竟與戊○○共同基於製造及販賣偽藥之犯意
    聯絡，共謀製造龜鹿二仙膠並加以販賣。先自民國（下同）
    97年11月15日起，由丙○○提供玉兔料理包、枸杞、黃耆、
    川芎、當歸、紅棗、黑棗、當歸、人蔘等藥材、其上貼有龜
    鹿二仙膠藥酒標籤之空瓶及桌椅、鍋爐等器具，丙○○、戊○○便在高雄市○鎮區○○路與衙信一街口之極玄宮（起訴
    書誤載為極玄武宮，應予更正）廟前空地，當場以上開鍋具
    熬煮上開藥材，擅自製造龜鹿二仙膠，供現場民眾購買。嗣
    高雄市政府衛生局（下稱衛生局）人員接獲民眾檢舉後，於
    同年月19日，在極玄宮廟前，當場查獲在場之戊○○，並扣
    得如附表編號1 所示之物。
二、丙○○、戊○○另與甲○○共同基於製造及販賣偽藥之犯意
    聯絡，由甲○○與戊○○自同年12月5 日起，共同在高雄市
    小港區○○路之太祖宮廟前空地，以丙○○提供之上開藥材
    及器具，擅自製造龜鹿二仙膠，並於上開地點擺設攤位，發
    放載有「長壽保命方、龜鹿二仙膠、溫補、四季皆宜」等字
    樣之廣告文宣，宣傳該藥品可治療骨質疏鬆、腰痠背痛等疾
    病，藉以販賣上開藥品予不特定顧客。嗣高雄市政府小港區
    衛生所（下稱衛生所）人員接獲民眾檢舉後，於同年月10日
    上午8 時50分，在太祖宮廟前，當場查獲在場之甲○○，並
    扣得如附表編號2 所示之物。而衛生局人員接獲民眾檢舉後
    ，亦於翌日（11日）下午4 時許，會同員警在太祖宮廟前，
    當場查獲在場之甲○○、戊○○，並扣得如附表編號3 、4
    所示之物。
三、案經高雄市政府衛生局移送臺灣高雄地方法院檢察署檢察官
    偵查起訴。
    理  由
壹、程序部分：
    按被告以外之人於審判外之陳述，雖不符前4 條（即刑事訴
    訟法第159 條之1 至之4） 之規定，而經當事人於審判程序
    同意作為證據，法院審酌該言詞陳述或書面陳述作成時之情
    況，認為適當者，亦得為證據。當事人、代理人或辯護人於
    法院調查證據時，知有第159 條第1 項不得為證據之情形，
    而未於言詞辯論終結前聲明異議者，視為有前項之同意，刑
    事訴訟法第159 條之5 定有明文。經查，檢察官、被告戊○○、丙○○、甲○○於本院言詞辯論終結前，就本判決所引
    用下列各項屬於審判外陳述之證據，知有第159 條第1 項不
    得為證據之情形，均未聲明異議，且本院審酌該證據作成情
    況均無不適當之情形，是依上開規定，認得作為本案證據。
貳、實體部分：
甲、有罪部分：
一、訊據被告戊○○、丙○○、甲○○固坦承有於上開時間，分
    別在極玄宮廟及太祖宮廟前，以鍋具熬煮藥材之事實，惟矢
    口否認有何共同製造偽藥之犯行，被告丙○○辯稱：伊雇用
    被告戊○○、甲○○在上開地點煮藥膳排骨，請附近民眾試
    吃，只是要推銷玉兔公司生產之調理包，伊並未製造龜鹿二
    仙膠等語。被告戊○○則辯稱：伊受雇於被告丙○○，只是
    於上開時間，臨時去極玄宮廟及太祖宮廟前幫忙，伊只負責
    招待現場民眾，並未向現場民眾表示賣的是龜鹿二仙膠等語
    。被告甲○○則辯稱：伊只是單純煮藥膳調理包；伊並未向
    現場民眾表示煮的是龜鹿二仙膠等語。經查：
  (一)被告丙○○為玉兔公司之負責人，被告丙○○、戊○○2 人
    於97年11月15日至19日間，及被告丙○○、戊○○、甲○○
    3 人於97年12月5 日至11日間，均以被告丙○○提供之玉兔
    顆粒膳食調理包（下稱調理包）、枸杞、黃耆、川芎、當歸
    、紅棗、黑棗、當歸、人蔘等藥材、其上貼有龜鹿二仙膠藥
    酒標籤之空瓶，及桌椅、鍋爐等器具，分別在極玄宮廟及太
    祖宮廟前，以上開鍋具熬煮上開藥材，並經衛生局或衛生所
    人員到場查獲之事實，為被告3 人所自承（見院一卷第27頁
    背面、28頁）。復有玉兔公司之營利事業登記證、販賣藥商
    許可證、公司相關登記事項、衛生局藥商、化妝品商抽查紀
    錄表〈下稱抽查紀錄表〉3 紙、扣押物品清單1 紙、現場照
    片共28張、台南市衛生局97年12月5 日南市衛食藥檢字第09
    70034122號函及附件之約談紀錄表等件在卷可稽（見偵一卷
    第3 頁背面至5 、8 頁及背面、10頁至11頁背面、14頁背面
    、15頁、16頁背面、17、23、38頁）。是上開事實堪信為真
    。
  (二)被告丙○○、甲○○2 人雖均辯稱：伊等係在上開地點煮藥
    膳排骨，請附近民眾試吃，以推銷玉兔公司生產之料理包，
    並非製造龜鹿二仙膠等語。惟查，被告甲○○於97年12月10
    日及11日衛生所、衛生局人員實施稽查時，均供稱：鍋爐中
    熬煮之物係在製作龜鹿二仙膠，從97年12月5 日下午開始熬
    煮，到12月12日可以收二仙膠；其中有添加龜板、鹿茸等珍
    貴藥材，要經過7 天7 夜的熬膏才精製而成，於12月11日攪
    拌乾燥，切塊包裝販售等語，有抽查記錄表2 紙存卷可證（
    見偵一卷第3 頁背面、8 頁背面）。足見被告甲○○於衛生
    局調查時及本院審理中之供述，顯有前後不一之嫌疵，則其
    上開所辯是否屬實，誠值懷疑。
  (三)又證人即衛生局藥政科稽查人員乙○○於偵查時具結證稱：
    97年11月19日及同年12月11日這2 次是伊至現場稽查，97年
    12月10日則由衛生所人員去現場；97年11月19日伊到極玄宮
    廟現場時，只有被告戊○○在場，有幾個圍觀之民眾，旁邊
    有瓦斯桶及大鍋，是被告戊○○在煮；藥酒空瓶及大鍋就放
    在現場。97年12月11日伊到太祖宮廟現場時，看到有一群人
    在箱型車旁，當時鍋內之物已呈現膠狀，有2 、3 人在攪動
    ，被告甲○○有說他於12月5 日開始熬製，到12月12日就可
    以收二仙膠（指龜鹿二仙膠），現場民眾約有7 人登記要買
    ，12月12日就可交貨，伊也有問現場已訂購之民眾說1 萬元
    可買3 斤之二仙膠，附贈2 瓶酒、2 包藥渣等語（見偵一卷
    第34、35頁）。證人乙○○於本院審理時亦具結證稱：97年
    11 月19 日伊到極玄宮廟時，看到被告戊○○在場，他只說
    是玉兔製藥公司被告丙○○僱用的；當時被告丙○○、甲○○均不在場；伊等到現場拍照存證，現場有「龜鹿二仙膠」
    的瓶子；伊等是因民眾電話檢舉，才知道那裡有人在製作「
    龜鹿二仙膠」；現場「龜鹿二仙膠」製作的程序是藥材先放
    在桶子裡面熬，熬了數天之後，再拿出來，再放到鍋子濃縮
    ，再熬膏，當時還在製作過程，還沒有完成，伊等請被告戊○○立即停止，現場都沒有看到調理包。97年12月11日也是
    經民眾檢舉，伊才去太祖宮廟，其實於12月10日，衛生所的
    人員已經前往1 次了，衛生所抽查紀錄上說甲○○受僱於玉
    兔製藥有限公司，甲○○說這桶確實是在煉「龜鹿二仙膠」
    ；伊12月11日去現場時，看到已經在熬膏了，現場有非常多
    的民眾，被告甲○○、戊○○都在場，熬煮到快要收膠了，
    鐵桶放在旁邊，買「龜鹿二仙膠」的人會送以米酒放入鍋中
    加熱得到的酒2 瓶和兩包藥渣，「龜鹿二仙膠」還沒有完成
    ，但是快要完成的狀態；當時有看到上面懸掛廣告布條；廣
    告傳單是12月10日衛生所的人去現場有看到，就拿回來的；
    伊第1 次去現場時，被告戊○○正在熬煮，第2 次去現場時
    ，被告甲○○是在看場子，攪拌是另外的人攪拌，被告戊○○當時則在場子走動等語（見院二卷第19頁背面至21頁背面
    ）。參以證人乙○○係高雄市政府衛生局之藥政科人員，經
    民眾檢舉至現場查獲本案，係依法執行職務，並無偏頗立場
    之必要；且其與被告戊○○、丙○○、甲○○均素昧平生，
    並無恩怨，實無捏造事實或違法取證之理；又證人乙○○身
    為公務員，深切明白出庭作證具結後，應據實陳述之義務及
    如有偽證應受刑事處罰之嚴重後果；再其依法執行公務，自
    亦有相關行政責任及刑事責任可資擔保其行為之正當性。況
    查，證人乙○○之上開證述，亦與現場照片28張、抽查紀錄
    表3 紙、扣押物品清單1 紙等件相符。從而，本件具有公務
    員身分、依法執勤之證人乙○○於偵查及本院訊問時，經具
    結後所為之證言，應屬真實可信。再者，衛生所人員於97年
    12月10日至太祖宮廟稽查時，當場扣得其上載有「長壽保命
    方、龜鹿二仙膠、溫補、四季皆宜、龜鹿二仙膠服用方法」
    等字樣之廣告傳單（見偵一卷第9 頁及背面），而被告丙○○於偵查中亦供稱：現場查獲之「龜鹿二仙膠長壽保命方」
    文宣係伊提供的等語（見偵一卷第21頁）。再參諸現場並未
    發現調理包，但擺放貼有龜鹿二仙膠藥酒標籤之空瓶、及上
    開鍋爐內熬煮之物確實呈現膠狀等情，有上開現場照片可證
    。綜上，足見被告戊○○、丙○○、甲○○確有於上開時、
    地共同製造及販賣龜鹿二仙膠無疑。
  (四)按「本法所稱偽藥，係指藥品經稽查或檢驗有左列各款情形
    之一者：一、未經核准，擅自製造者。」藥事法第20條第1
    款定有明文。查龜鹿二仙膠係我國傳統固有中醫藥典籍中的
    方劑，依法須經核准後才可製造之藥品，且行政院衛生署中
    醫藥委員會已核發給多家GMP 藥廠「龜鹿二仙膠」之藥品許
    可證之情，有衛生局98年4 月29日高市衛藥字第0980016238
    號函及附件之許可證內容3 份存卷可考（見院一卷第19至22
    頁）。從而，被告戊○○、丙○○、甲○○3 人未經主管機
    關核准，擅自製造之龜鹿二仙膠，自屬藥事法所稱之「偽藥
    」。
  (五)綜上所述，本件事證明確，被告戊○○、丙○○、甲○○上
    開所辯，顯屬事後卸責之詞，不足採信。被告3 人所犯製造
    及販賣偽藥之犯行，足堪認定，應予依法論科。
二、末查，被告戊○○等3 人雖於上開時、地著手製造龜鹿二仙
    膠，惟本件衛生主管機關人員2 度前往現場查獲時，上開龜
    鹿二仙膠均未達成品階段，業據證人乙○○於本院審理時證
    述綦詳（見院二卷第20、21頁）。準此，即難認被告戊○○
    、丙○○、甲○○上開製造偽藥之犯行已達完成階段，則被
    告3 人所為，應屬製造、販賣偽藥之未遂行為無訛。是核被
    告戊○○、丙○○、甲○○所為，均係犯藥事法第82條第1
    項、第4 項之製造偽藥未遂罪。被告丙○○就上開所犯2罪
    ，分別與被告戊○○及被告戊○○、甲○○間，有犯意之聯
    絡及行為之分擔，皆為共同正犯。又被告3 人製造偽藥之目
    的，在於出售牟利，其製造之初即有販賣意圖，是其販賣之
    低度行為，自應為製造之高度行為所吸收。再被告戊○○、
    丙○○上揭2 次製造偽藥犯行間，犯意各別、行為互殊，均
    應予分論併罰。
三、審酌被告戊○○、丙○○、甲○○為圖己利，未依藥事法規
    定取得中央衛生主管機關許可之藥品許可證，即共同擅自製
    造、販賣偽藥，有損國家對藥物之管理，並對國人之身體健
    康造成潛在威脅；另衡以被告丙○○為本案犯罪之起源，涉
    犯製造、販賣之情節程度最重，被告戊○○、甲○○相較為
    輕；又被告戊○○等3 人犯後均飾詞否認犯行，及其等犯罪
    之手段、智識程度、生活狀況等一切情狀，分別量處如主文
    所示之刑，並定其應執行之刑。末查，被告戊○○、丙○○
    、甲○○均未曾因故意犯罪而受有期徒刑以上刑之宣告，有
    臺灣高等法院被告前案紀錄表3 份在卷可稽，其因一時失慮
    ，偶罹刑章，經本件偵審程序及科刑宣告之教訓後，應知警
    惕而無再犯之虞，本院因認暫不執行其刑為當，爰均併諭知
    緩刑2 年，以勵自新；惟斟酌被告戊○○、丙○○、甲○○
    3 人因守法觀念薄弱而觸法，為確保其能記取教訓，並命其
    向國庫分別捐款新臺幣3 萬元、5 萬元、2 萬元，以啟自新
    。
四、沒收部分：
    扣案如附表所示之物，並非供製造、調劑偽藥之器材，而係
    製造偽藥所得之物，且均為被告丙○○所有（見院一卷第27
    頁背面、28頁），爰依刑法第38條第1 項第3 款規定，併予
    宣告沒收。
乙、無罪部分：
一、公訴意旨另以：甲○○受雇於玉兔公司之負責人丙○○，明
    知「龜鹿二仙膠」係摻有鹿角、龜板、枸杞、人參等中藥材
    熬煮製成之藥品，未經衛生主管機關核准，不得擅自製造、
    販賣。竟與丙○○、戊○○共同基於製造及販賣偽藥之犯意
    聯絡，共謀製造龜鹿二仙膠並加以販賣。即自97年11月15日
    起，由丙○○提供玉兔料理包、枸杞、黃耆、川芎、當歸、
    紅棗、黑棗、當歸、人蔘等藥材、其上貼有龜鹿二仙膠藥酒
    標籤之空瓶及桌椅、鍋爐等器具，甲○○、丙○○、戊○○
    便在高雄市○鎮區○○路與衙信一街口之極玄宮（起訴書誤
    載為極玄武宮，應予更正）廟前空地，當場以上開鍋具熬煮
    上開藥材，擅自製造龜鹿二仙膠，供現場民眾購買。嗣高雄
    市政府衛生局（下稱衛生局）人員接獲民眾檢舉後，於同年
    月19日，在極玄宮廟前，當場查獲在場之戊○○，並扣得如
    附表編號1 所示之物。因認被告甲○○與戊○○、丙○○共
    同犯藥事法第82條之製造偽藥及同法第83條之販賣偽藥罪嫌
    等語。
二、按犯罪事實應依證據認定之，無證據不得認定犯罪事實；無
    證據能力、未經合法調查之證據，不得作為判斷之依據；不
    能證明被告犯罪或其行為不罰者，應諭知無罪之判決，刑事
    訴訟法第154 條第2 項、第155 條第2 項、第301 條第1 項
    分別定有明文。次按認定不利於被告之事實，須依積極證據
    ，苟積極證據不足為不利於被告事實之認定時，即應為有利
    被告之認定，更不必有何有利之證據，復有最高法院30年上
    字第816 號判例可資參考。又事實之認定，應憑證據，如未
    能發現相當證據，或證據不足以證明，自不能以推測或擬制
    之方法，為裁判基礎；認定犯罪事實，所憑之證據，雖不以
    直接證據為限，間接證據亦包括在內，然無論直接或間接證
    據，其為訴訟上之證明，須於通常一般之人均不致於有所懷
    疑，而得確信其為真實之程度者，始得據之為有罪之認定，
    倘其證明尚未達到此一程度，而有合理性懷疑之存在時，即
    無從為有罪之認定，此亦有最高法院40年臺上字第86號、76
    年臺上字第4986號判例可資參照。況刑事訴訟法第161 條第
    1 項亦規定，檢察官就被告犯罪事實，應負舉證責任，並指
    出證明之方法，是檢察官對於起訴之犯罪事實，應負提出證
    據及說服之實質舉證責任，倘其所提出之證據，不足為被告
    有罪之積極證明，或其指出證明之方法，無從說服法院以形
    成被告有罪之心證，基於無罪推定之原則，自應為被告無罪
    判決之諭知，亦經最高法院著有92年臺上字第128 號判例可
    資參照。
三、公訴人認被告甲○○涉犯前揭罪責，無非係以被告戊○○於
    偵查時之供述為其論據。訊據被告甲○○堅詞否認有於97年
    11 月15 日至19日，在極玄宮廟前製造偽藥之犯行，辯稱：
    伊於上開時間並未在極玄宮廟前空地煮東西等語。
四、被告戊○○於偵查時雖供稱：伊於97年11月15日至19日在極
    玄宮廟前時，有另一人在場，伊只知道他叫「阿賢」，真名
    或全名則不知道；衛生局做抽查記錄表時，「阿賢」也在場
    等語（見偵一卷第27、28頁）。惟查，證人乙○○於本院審
    理時具結證稱：伊於97年11月19日當場時，只有被告戊○○
    在場，被告丙○○、甲○○都不在場等語（見院二卷第20頁
    ）。被告丙○○於本院審理時亦供稱：97年11月19日伊請被
    告甲○○到小港去煮，極玄宮廟則是伊煮的，伊叫被告戊○○幫伊等語（見院二卷第26頁）。本院衡以被告戊○○於偵
    查時僅供稱當時有綽號「阿賢」之男子在場，然綽號「阿賢
    」之人顯然不在少數，尚無法據此特定為被告甲○○；且證
    人乙○○、被告戊○○、丙○○等人均未指證被告甲○○有
    於上開時間，出現在極玄宮廟前，是本件被告甲○○上開所
    供，是否俱與實情不符而全然不可採信，並非無疑。本件公
    訴人所舉之證據與指出之證明方法，尚有合理性之懷疑存在
    ，未得使本院確信被告甲○○之犯罪，揆諸前開判例意旨，
    自不能單憑被告戊○○於偵查時之供述，即以推測或擬制之
    方法，作為裁判基礎。從而，公訴意旨所指被告甲○○涉犯
    藥事法第82條第1 項、第4 項之製造偽藥未遂罪及第83條第
    1 項、第4 項之販賣偽藥未遂罪之事實，仍有合理懷疑之處
    ，而不能確信為真實。揆諸前開說明，應認被告甲○○上開
    犯罪尚屬不能證明。此外，本院復查無其他積極證據可資認
    定被告甲○○涉有前開罪嫌，自屬不能證明被告犯罪，此部
    分依法應為被告甲○○無罪之諭知。
據上論斷，應依刑事訴訟法第299 條第1 項前段、第301 條第1
項，藥事法第82條第1 項、第4 項、第83條第1 項、第4 項，刑
法第11條前段、第28條、第51條第5 款、第38條第1 項第3 款。
本案經檢察官丁○○到庭執行職務。
中    華    民    國    98    年    6    月    23    日
                  刑事第二庭  審判長法  官  林水城
                                    法  官  施盈志
                                    法  官  羅立德
以上正本證明與原本無異。
如不服本判決應於收受送達後10日內向本院提出上訴書狀，並應
敘述具體理由；如未敘述上訴理由者，應於上訴期間屆滿後20日
內向本院補提理由書（均須按他造當事人之人數附繕本）「切勿
逕送上級法院」。
中    華    民    國    98    年    6    月    23    日
                                    書記官  賴朱梅
附表：
┌──┬─────┬──────────┐
│編號│物品名稱  │數量及單位          │
├──┼─────┼──────────┤
│1   │龜鹿二仙膠│三分之一瓶          │
│    │半成品    │                    │
├──┼─────┼──────────┤
│2   │龜鹿二仙膠│三分之一瓶          │
│    │半成品    │                    │
│    │（液體狀）│                    │
├──┼─────┼──────────┤
│3   │龜鹿二仙膠│1 包                │
│    │半成品    │                    │
│    │（膠狀）  │                    │
├──┼─────┼──────────┤
│4   │龜鹿二仙膠│1 包                │
│    │藥渣      │                    │
└──┴─────┴──────────┘
附錄本案論罪科刑法條：
藥事法第82條：
製造或輸入偽藥或禁藥者，處10年以下有期徒刑，得併科新臺幣
1 千萬元以下罰金。
犯前項之罪，因而致人於死者，處無期徒刑或10年以上有期徒刑
，致重傷者，處7年以上有期徒刑。
因過失犯第1 項之罪者，處3 年以下有期徒刑、拘役或科新臺幣
50萬元以下罰金。
第1 項之未遂犯罰之。
藥事法第83條：
明知為偽藥或禁藥，而販賣、供應、調劑、運送、寄藏、牙保、
轉讓或意圖販賣而陳列者，處7 年以下有期徒刑，得併科新臺幣
5 百萬元以下罰金。
犯前項之罪，因而致人於死者，處7 年以上有期徒刑，致重傷者
，處3 年以上12年以下有期徒刑。
因過失犯第1 項之罪者，處2 年以下有期徒刑、拘役或科新臺幣
30萬元以下罰金。
第1 項之未遂犯罰之。


司法院資訊處製作；財團法人民間司法改革基金會備份。
